臺灣新竹地方法院交通事件裁定　　　　 99年度交聲字第482號
原處分機關　交通部公路總局新竹區監理所
異　議　人　吳嘉君
即受處分人
上列異議人因違反道路交通管理處罰條例案件，對於交通部公路
總局新竹區監理所民國99年8 月24日竹監營字第裁50-DB0000000
、裁50-DB0000000、裁50-DB0000000號所為之違反道路交通管理
事件裁決處分，聲明異議，本院裁定如下：
    主  文
原處分均撤銷。
吳嘉君均不罰。
    理  由
一、按受處分人，不服道路交通管理處罰條例第8 條主管機關所
    為之處罰，得於接到裁決書之翌日起20日內，向管轄地方法
    院聲明異議，道路交通管理處罰條例第87條第1 項定有明文
    。又聲明異議，應以司法狀紙，敘述異議之理由，提出於原
    處分機關為之。原處分機關應於接受異議書狀後5 日內，將
    該案卷宗及有關證物，送交該管法院，道路交通事件處理辦
    法第12條亦定有明文。而違反道路交通管理處罰條例案件，
    受處分人依據道路交通管理處罰條例第87條之規定向管轄法
    院聲明異議者，固應以司法狀紙，敘述異議之理由，先提出
    於原處分機關為之，再由原處分機關於接受受處分人向管轄
    法院之聲明異議書狀後5 日內，將該案卷宗及有關證物，送
    交管轄法院，道路交通事件處理辦法第12條雖設有明文規定
    ，但此無非基於便利原處分機關先行自我審查及案卷證物移
    送流程之考量，若聲明異議者未先向原處分機關為之，而逕
    向管轄法院具狀聲明異議，該管轄法院自可向原處分機關調
    閱該案卷宗及有關證物，不得逕以受處分人之聲明異議係不
    合法律上之程式，而予駁回（臺灣高等法院88年度交抗字第
    264號裁定亦同此意旨）。
二、查異議人所收受之交通部公路總局新竹區○○○○○道路交
    通管理事件裁決書中附記欄第一點已載明：「受處分人不服
    處罰者，得於接到裁決書之翌日起20日內，以司法狀紙提出
    聲明異議，載明裁決日期、字號及理由，交由本（新竹區監
    理所）所轉送管轄地方法院」（見本院99年度交聲他字第39
    號卷第5至7頁），而本件異議人所提聲明異議之司法狀紙，
    並非向原處分機關即交通部公路總局新竹區監理所提出，而
    係逕向本院遞狀聲明異議，有異議人所提交通事件聲明異議
    狀1 份在卷可稽（見本院99年度交聲他字第39號卷第1至3頁
    ），雖已和上揭裁決書附記內容有所不合，惟要求受處分人
    以司法狀紙敘述聲明異議之理由，並向原處分機關提出，無
    非基於便利原處分機關先行自我審查及案卷證物移送流程之
    考量，而非以道路交通事件處理辦法第12條所規定之程序，
    對人民訴訟權所加之額外限制，是以揆諸上開說明，本院自
    應向原處分機關即交通部公路總局新竹區監理所調閱該案卷
    宗及有關證物，從而，異議人上揭聲明異議就此部分尚難認
    係不合法律上之程式，合先敘明。
三、次按，法院認為聲明異議有理由者，應以裁定將原處分經聲
    明異議部分撤銷，並自為裁定，道路交通事件處理辦法第19
    條前段定有明文。再者，法院受理有關交通事件，準用刑事
    訴訟法之規定，道路交通管理處罰條例第89條前段亦定有明
    文。又犯罪事實應依證據認定之，無證據不得認定犯罪事實
    ，復為刑事訴訟法第154條第2項所明定，是最高法院76年度
    台上字第4986號判例意旨所示：「認定犯罪事實所憑之證據
    ，雖不以直接證據為限，間接證據亦包括在內，然而無論直
    接證據或間接證據，其為訴訟上之證明，須於通常一般之人
    均不致有所懷疑，而得確信其為真實之程度者，始得據為有
    罪之認定，倘其證明尚未達到此一程度，而有合理之懷疑存
    在而無從使事實審法院得有罪之確信時，即應由法院為諭知
    被告無罪之判決」，法院於審理行為人違反道路交通管理處
    罰條例案件，當踐行完畢調查證據之程序後，為事實之認定
    時，如就原處分機關所認定之行為人違規之事實仍有合理之
    訴訟上懷疑，而無法確信行為人確有該當於道路交通管理處
    罰條例各該處罰條文之構成要件事實者，即應依訴訟上之待
    證事實「倘有懷疑，則從被告之利益作解釋」之證據法則，
    為有利於受處分人之認定。
四、原處分意旨略以：聲明異議人即受處分人吳嘉君所有之車牌
    號碼L2N—121號重型機車（下稱系爭機車），分別於民國99
    年6 月23日晚上11時5分許、同日晚上11時6分許及同日晚上
    11時7 分許，先後行經桃園縣新屋鄉○○○路○段與梅高路
    口、民族路六段579巷前及桃園縣楊梅鎮○○路○段551巷時
    ，因分別有「闖紅燈（中山東路二段往中壢方向直行）」、
    「駕駛人未戴安全帽」、「機車行駛禁行機車道」、「逆向
    行駛對向車道（民族路六段往新屋方向）」、「駕駛人在道
    路上蛇行，危險駕車」及「拒受稽查而逃逸」等違規行為，
    經舉發單位即桃園縣政府警察局楊梅分局埔頂派出所警員以
    汽車所有人吳嘉君為被通知人，填掣桃警局交字第DB000000
    0、DB0000000及DB0000000 號舉發違反道路交通管理事件通
    知單（下稱舉發通知單）逕行舉發；嗣異議人於應到案日期
    前向原處分機關提出申訴，惟未告知實際騎乘機車之違規駕
    駛人姓名、身分證統一編號及住址，經原處分機關函詢原舉
    發機關調查結果，仍認系爭機車確有前開違規行為，乃依道
    路交通管理處罰條例第53條第1 項（駕車行經有燈光號誌管
    制之交岔路口闖紅燈）、第31條第6 項（機器腳踏車駕駛人
    未依規定戴安全帽）、第45條第13款（機器腳踏車，不在規
    定車道行駛）、第45條第1 款（不按遵行之方向行駛）、第
    43條第1項第1款（在道路上蛇行）、第60條第1 項（違反處
    罰條例之行為，拒絕停車接受稽查而逃逸）及違反道路交通
    管理事件統一裁罰基準表之規定，於99年8 月24日以竹監營
    字第裁50-DB0000000、裁50-DB0000000、裁50-DB0000000號
    違反道路交通管理事件裁決書（下稱裁決書），分別裁處異
    議人罰鍰新臺幣（下同）1,800元、500元（合計為2,300 元
    ）、900元、600元（合計為1,500元）、1萬2,000元、3,000
    元（合計為1萬5,000元），並分別依同條例第63條第1 項第
    3款及第1款之規定記違規點數3點、1點、1點（合計為2點）
    、3點、1點（合計為4點）、依同條例第43條第5項前段（裁
    決書漏載第43條第5 項前段）之規定施以道路交通安全講習
    ，另依同條例第43條第4項前段之規定吊扣汽車牌照3個月等
    語。
五、異議意旨略以：伊當天在上班中，並無外出，有伊公司6 月
    份之打卡紀錄為證，是裁決書所載之違規時間與地點非伊本
    人所騎乘，爰依法對於交通部公路總局新竹區監理所於99年
    8 月24日所為之竹監營字第裁50-DB0000000、裁50-DB00000
    00、裁50-DB0000000號裁決處分聲明異議，請求撤銷原處分
    等語。
六、經查：
(一)按道路交通管理處罰條例之立法目的乃為加強道路交通管理
    ，維護交通秩序，確保交通安全，其本質在維持行政上之秩
    序，達成國家維持交通秩序之行政目的，因而，對於違反本
    條例所規定行政上義務之行為人科以制裁，其性質上屬於行
    政秩序罰，準此，其處罰對象必限於違反行政上義務之人，
    倘非違反行政上義務之行為人，則無受行政秩序罰之理由。
    次查，道路交通管理處罰條例第53條第1項、第31條第6項、
    第45條第13款、第45條第1款、第43條第1項第1 款及第60條
    第1 項規定，該等違規事實之構成要件中均明定，須以「駕
    駛人」為處罰對象，即「駕駛人」有前開交通違規行為時，
    方得處以罰鍰之制裁。從而，倘非「駕駛人」，自非該等條
    文所得處罰之對象。雖道路交通管理處罰條例第7條之2規定
    ：「汽車駕駛人之行為有下列情形之一，當場不能或不宜攔
    截製單舉發者，得逕行舉發：一、闖紅燈或平交道。二、搶
    越行人穿越道。三、在道路收費停車處所停車，不依規定繳
    費。四、不服指揮稽查而逃逸，或聞消防車、救護車、警備
    車、工程救險車之警號不立即避讓。五、違規停車或搶越行
    人穿越道，經各級學校交通服務隊現場導護人員簽證檢舉。
    六、行經設有收費站、地磅之道路，不依規定停車繳費或過
    磅。七、經以科學儀器取得證據資料證明其行為違規（第1
    項）。第1 項逕行舉發，應記明車輛牌照號碼、車型等可資
    辨明之資料，以汽車所有人為被通知人製單舉發（第4 項）
    。」賦予舉發機關得對特定交通違規行為，因當場不能或不
    宜攔截製單舉發者，在記明車號、車型等可資辨明之特徵後
    ，查明汽車所有人之姓名及住址，得對汽車所有人逕行舉發
    。然此乃因立法者考量特定之交通違規行為係屬於迅速且稍
    縱即逝之動態交通違規行為，因舉發機關無法當場對實際違
    規之汽車駕駛人舉發所為之舉證責任倒置規定，此觀之道路
    交通管理處罰條例第85條第4 項規定：「依本條例規定逕行
    舉發或同時併處罰其他人之案件，推定受逕行舉發人或該其
    他人有過失。」即明，是如汽車所有人已舉證證明其並無違
    規情事且無可歸責之事由時，即不得對之裁罰，方能遵守行
    政秩序罰原理原則中之處罰法定主義及有責性之原則。
(二)查本件系爭機車，於上開時、地，因有「駕車行經有燈光號
    誌管制之交岔路口闖紅燈」、「機器腳踏車駕駛人未依規定
    戴安全帽」、「機器腳踏車，不在規定車道行駛」、「不按
    遵行之方向行駛」、「在道路上蛇行」及「違反處罰條例之
    行為，拒絕停車接受稽查而逃逸」等違規，為警掣單逕行舉
    發之事實，固有舉發通知單、裁決書各3 紙、沿路攝影採證
    光碟1片及錄影擷取照片2張附卷可稽（見本院99年度交聲他
    字第36號卷第5至7、14頁及卷附之光碟片、99年度交聲字第
    482號卷第3至5頁）。然經本院觀之該擷取照片2幀，僅見系
    爭機車後座乘客之背影，復經本院當庭勘驗舉發當日之前揭
    採證錄影光碟（共計3 分38秒），畫面中為2人共乘1部機車
    ，後座乘客為男性，騎乘機車者性別不詳，2 人均未戴安全
    帽。高速行駛，逆向蛇行，警察在後面按鳴喇叭示意，也都
    不停車，警察無法追及等情，據此，自上開擷取照片及錄影
    光碟內容既均無法明確知悉騎乘系爭機車者為何人，則當日
    違規駕駛人究竟是否為異議人，已令人生疑。
(三)再者，本件異議人吳嘉君於本院調查時供稱：系爭機車為伊
    所有，惟舉發當時伊人在位於新竹縣新豐鄉之虹元科技公司
    上班，又該部機車平常皆為伊使用作為上下班之交通工具，
    舉發當日伊亦有騎乘系爭機車去上班，並在未上大鎖之情況
    下，置於公司的停車場內，故並未借與他人使用，亦未失竊
    ，然因該停車場較小，會擋到其他機車，致伊先前停放時會
    被告知需移車，是其後系爭機車之龍頭鎖亦未上鎖；惟翌日
    下班時，系爭機車停放的位置不同，已非伊原本停車之地，
    而遭移置至伊公司外面之住家前面（當庭繪製機車停放位置
    圖1 紙並庭呈之，見本院99年度交聲字第482 號卷第19頁）
    ，因該停車場並未管制進出，係屬開放式的，是非公司員工
    亦得進出該停車場等語（見本院99年11月1 日訊問筆錄），
    並據以提出其於該公司6 月份之打卡紀錄影本為證（見本院
    99年度交聲他字第39號卷第4 頁）。而異議人舉發當日確實
    有至公司上班，上班時間為99年6 月23日下午4 時至99年6
    月24日早上7 時等情，此亦有虹元科技股份有限公司出具之
    證明1 份在卷為憑（見本院99年度交聲字第482 號卷第31
    頁），是異議人辯稱其當無可能在99年6 月23日晚上11時5
    分許、11時6 分許及11時7 分許至本件違規地點一節，尚非
    無理。據此，異議人公司之停車場既為未經管制的開放式空
    間，而異議人停放系爭機車當時並未上大鎖及龍頭鎖，且其
    於舉發當時正在公司上班，亦未將該部機車借與他人使用，
    是異議人所有之系爭機車有於上開時、地之違規事實，即無
    法排除係遭他人未經異議人同意而騎乘之可能性。從而，本
    件交通違規之行為人既非異議人，又無積極證據足資佐證異
    議人有將系爭機車交由他人騎駛，依前揭證據法則，即應為
    有利於異議人之認定。
(四)至汽車駕駛人有道路交通管理處罰條例第43條第1項第1款、
    第2款或前項行為者，並吊扣該汽車牌照3個月；經受吊扣牌
    照之汽車再次提供為違反第1項第1款或前項行為者，沒入該
    汽車，道路交通管理處罰條例第43條第4 項定有明文。依該
    條項文義以觀，其吊扣汽車牌照之對象係「違規之汽車牌照
    」，並無違規汽車駕駛人應與汽車所有人為同一人始能吊扣
    汽車牌照之限制。考其立法目的係慮及汽車所有人擁有支配
    管領汽車之權限，對於汽車之使用方式、用途、供何人使用
    等，得加以篩選控制，非無擔保其汽車之使用者具備法定資
    格及駕駛行為合於交通管理規範之義務，否則無異縱容汽車
    所有人放任其所有之汽車供人恣意使用，徒增道路交通之風
    險，殊非事理之平。是以道路交通管理處罰條例第43條第1
    項第2款、第4項關於吊扣汽車牌照之處分，應係針對汽車所
    有人所設之特別規定，自不得僅以汽車所有人已依道路交通
    管理處罰條例第85條第1 項規定，指出汽車之實際使用人即
    遽認無道路交通管理處罰條例第43條第1項第2款、第4 項規
    定適用之餘地。然上開吊扣汽車牌照之特別規定，究屬行政
    義務違反之處罰，並未排除行政罰法第7條第1項「違反行政
    法上義務之行為非出於故意或過失者，不予處罰」及道路交
    通管理處罰條例第85條第4 項推定過失等規定之適用，是汽
    車所有人自仍得經由舉證證明其無故意及過失而免罰（臺灣
    高等法院暨所屬法院98年法律座談會刑事類提案第21號參照
    ）。
(五)查系爭機車無法排除係遭他人未經異議人同意而騎乘之可能
    性，是本件交通違規之行為人非為異議人一節，已如前述，
    而原處分機關對異議人所為之吊扣汽車牌照3 個月之裁決處
    分，係以道路交通管理處罰條例第43條第4 項規定為其處罰
    依據，依該條文後段關於「再次提供」等文意，雖可認為處
    罰之對象除汽車駕駛人外，尚包括汽車所有人，然依其條文
    意旨，既無關於汽車所有人就駕駛人之違規情事應負無過失
    或連帶責任之規定，依前開說明，其處罰之成立自應以汽車
    所有人就該違規事實之發生有故意或過失之歸責事由始足當
    之。茲本件異議人既無從得知實際駕駛人為何人，更遑論信
    賴其不會為高度危險駕駛之行為，並對其是否具備駕駛資格
    及能力有所監督，且對其就系爭機車之使用方式、用途等加
    以篩選控制，而就其進行駕駛作為時違規之風險予以預見及
    控管。是尚難以道路交通管理處罰條例第43條第4 項之規定
    ，對異議人作成吊扣汽車牌照3 個月之處分。從而，本件異
    議人對於系爭機車駕駛人違規之事實，既欠缺故意或過失之
    責任條件，核與道路交通管理處罰條例第43條第4 項規定之
    處罰要件尚有未合。
七、綜上所述，原處分機關未予詳查，遽予裁罰，容有未洽，應
    認本件異議為有理由，爰均撤銷原處分，並另為異議人均不
    罰之諭知。
八、據上論斷，應依道路交通事件處理辦法第19條前段，裁定如
    主文。
中    華    民    國   100    年    1     月    27    日
                    交通法庭  法  官 魏瑞紅
以上正本證明與原本無異。
如不服本裁定，應於裁定送達後5日內，向本院提出抗告狀。
中    華    民    國   100    年    1     月    27    日
                              書記官 李佩玲